【裁判字號】    97,訴緝,69
【裁判日期】    970523
【裁判案由】    偽造有價證券等
【裁判全文】
臺灣臺北地方法院刑事判決              97年度訴緝字第69號
    公  訴  人  臺灣臺北地方法院檢察署檢察官
    被      告  甲○○
上開被告因偽造有價證券等案件，經檢察官提起公訴（九十一年
度偵字第二三一六號、第一一九二○號），本院判決如下：
    主  文
甲○○無罪。
    理  由
一、公訴意旨略以：饒玉麟、張義海（待緝獲後由本院另行審結
    ）、朱佑杰、林俊宇、卓威綸（原名卓立野）、王昭東、林
    金田、李世彥、劉素瑛、張百逵（原名張立言）、陳妍如（
    饒玉麟、朱佑杰、林俊宇、卓威綸、王昭東、林金田、李世
    彥、劉素瑛、張百逵、陳妍如均經本院另以九十二年度訴字
    第二一○三號判決無罪）、甲○○共同基於意圖為自己不法
    所有之犯意聯絡及行為分擔，由朱佑杰擔任香樂公司名義負
    責人及業務，林俊宇、卓威綸、王昭東、林金田、李世彥皆
    為香樂公司業務，劉素瑛為會計，陳妍如為饒玉麟處理會計
    、出納等事宜，甲○○則於上海銀行開立帳戶，饒玉麟與朱
    佑杰至臺灣銀行南崁分行、華南銀行南崁分行以香樂公司名
    義申請開戶，並請領大量支票，再由饒玉麟、張義海、張百
    逵等人以香樂公司、敦楊公司名義出面向如下等人佯稱進貨
    （相關公訴意旨參見本案起訴書、九十四年五年六日、九十
    五年五月十八日補充理由書）：
  (1)於九十年十月底、十一月初某日，由張義海出面向林克坤購
    買價值合計為七十二萬元之ＤＶＤ光碟機二百臺，並以現金
    二十八萬元及十五日期支票支付上開貨款，上開支票並如期
    兌現，而以小額交易獲取林克坤信任後，再透過林克坤向娛
    康電子科技股份有限公司（下稱娛康公司）購買價值合計為
    一百六十二萬元ＤＶＤ光碟機四百五十臺，但僅支付現金七
    十五萬元，餘款八十七萬元以香樂公司名義開立支票（支票
    號碼為ＡＰ0000000號，見本案偵卷一之一第三三三
    頁），惟上開支票卻因存款不足而遭退票；另於九十一年一
    月九日，饒玉麟亦自稱為敦楊公司之負責人而向林克坤購買
    價值合計為八十五萬元之ＤＶＤ光碟機，僅支付現金三十五
    萬元，餘款五十萬元以敦楊公司支票二紙（支票號碼為ＵＡ
    0000000號、ＵＡ0000000號，見本案偵卷一
    之一第三二四頁）支付，惟上開敦楊公司支票二紙均因遭敦
    楊公司以空白票據遺失為由掛失而退票。
  (2)於九十年十月間，饒玉麟、張義海向林克坤購買價值合計七
    十一萬四千元之傳邦電子工業股份有限公司（下稱傳邦公司
    ）來電顯示電話二千支，僅支付現金二十一萬元，餘款五十
    萬四千元以支票付款，惟上開支票亦退票而未獲付款。
  (3)於九十年十一月起至九十一年一月間，饒玉麟、張義海向江
    澧實業股份有限公司（下稱江澧公司）購買價值合計六十二
    萬元之ＤＶＤ二百臺及價值合計七十八萬元之筆記型電腦三
    十臺，僅支付現金五十三萬元，剩餘貨款以支票付款，惟上
    開支票均退票而未獲付款。
  (4)於九十年十二月十日，張義海、張百逵向蘇棻香訂購價值二
    十七萬五千元之珠寶，並交付以香樂公司為發票人之支票二
    張（支票號碼為ＡＰ0000000號、ＡＰ000000
    0號，見本案偵卷一之一第一○八頁），惟上開支票經退票
    後，張百逵復於九十一年二月二十六日再交付珍屋公司所開
    立之支票以支付貨款，惟亦遭退票，因認被告饒玉麟、朱佑
    杰、林俊宇、卓威綸、王昭東、林金田、李世彥、劉素瑛、
    陳妍如、張百逵就上開部分共犯刑法第三百三十九條第一項
    之詐欺取財罪嫌等語。
二、按犯罪事實應依證據認定之，無證據不得認定犯罪事實，又
    不能證明被告犯罪者，應諭知無罪之判決，刑事訴訟法第一
    百五十四條第二項及第三百零一條第一項分別定有明文。次
    按刑法第三百三十九條第一項詐欺罪之成立，以意圖為自己
    或第三人不法所有，以詐術使人將本人或第三人之物交付為
    要件。所謂以詐術使人交付，必須被詐欺人因其詐術而陷於
    錯誤，若其所用方法，不能認為詐術，亦不致使人陷於錯誤
    ，即不構成該罪，最高法院著有四十六年臺上字第二六○號
    判例要旨可參。又債務人於債之關係成立後，如有債務不履
    行之情形，在一般社會經驗上可能之原因甚多，苟無足以證
    明其債之關係發生時自始故意藉此從事財產犯罪之積極證據
    ，根據刑事訴訟法第一百五十四條之規定，仍不得僅以債信
    違反之客觀事態，推定債務人自始有詐欺取財或詐欺得利之
    犯意。另按認定犯罪事實所憑之證據，雖不以直接證據為限
    ，間接證據亦包括在內；然而無論直接或間接證據，其為訴
    訟上之證明，須於通常一般之人均不致有所懷疑，而得確信
    其為真實之程度者，始得據為有罪之認定，倘其證明尚未達
    到此一程度，而有合理之懷疑存在時，事實審法院復已就其
    心證上理由予以闡述，敘明其如何無從為有罪之確信，因而
    為無罪之判決，尚不得任意指為違法，最高法院則著有七十
    六年臺上字第四九八六號判例要旨可參。
三、公訴人認被告甲○○就上開部分涉犯刑法第三百三十九條第
    一項之詐欺罪嫌，係以被告王昭東、張義海、饒玉麟、卓威
    綸、林俊宇、劉素瑛、陳妍如、林金田、朱佑杰之陳述、證
    人林克坤、陳建宇、蘇棻香、高于凱之證言、珍屋公司支票
    及退票理由單、八十七萬元支票、二十五萬元支票二張、傳
    邦公司統一發票、出貨單、支票影本、珍屋公司支票影本二
    張、木榆公司及銖恆公司支票各一張、珍屋公司訂貨單二張
    、木榆公司訂貨單一張、江澧公司出貨單、香樂公司支票二
    張及退票理由單、收據、估價單、刑事警察局九十一年十月
    二十二日所發刑紋字第一五○一八號鑑驗書為其論據。訊據
    被告堅決否認就上開部分有何詐欺取財犯行，並辯稱：伊完
    全都不瞭解，伊僅是借名與饒玉麟去當人頭負責人，錢都沒
    拿到，伊也沒在香樂公司上班，也沒有出去賣ＤＶＤ等語。
    經查：
  (一)證人林克坤及娛康公司遭詐騙部分：
    證人林克坤於警詢時證稱：於九十年十月底、十一月初，張
    義海與伊洽商訂購電腦週邊及家電產品之生意，伊曾多次前
    往張義海所稱之香樂公司分公司查看，伊認為無問題後即將
    價值合計七十二萬元之ＤＶＤ二百臺出售與香樂公司，貨款
    部分，由張義海以現金二十八萬元及開立票面金額四十四萬
    元之十五天期票支付，前開期票有兌現；伊於前開交易時曾
    帶張義海前往工廠即娛康公司參觀，張義海即利用伊返家奔
    喪期間直接向娛康公司購買價值合計一百六十二萬元之ＤＶ
    Ｄ四百五十臺，並交付現金七十五萬元及支票一張（發票人
    為香樂公司、票面金額八十七萬元、票據號碼為ＡＰ000
    0000號、發票日為九十年十二月二十二日）以支付貨款
    ，惟上開支票於九十年十二月二十五日退票；張義海復同時
    向伊訂購價值合計七十一萬四千元之傳邦公司來電顯示電話
    二千支，並交付現金二十一萬元及支票一張（發票日為九十
    一年一月七日、票面金額為五十萬四千元），上開支票亦遭
    退票；後來於九十一年一月九日，並有自稱敦楊公司負責人
    之饒玉麟向伊訂購價值合計八十五萬元之ＤＶＤ二百五十台
    ，饒玉麟交付現金三十五萬元及支票二張（發票日分別為九
    十一年一月二十三日、同年月二十五日、票面金額均為二十
    五萬元、發票人為敦楊公司），惟上開支票因遭敦楊公司以
    空白票據遺失為由掛失而退票等語（見本案偵卷一之一第三
    一五頁至第三一七頁）；被告張義海於偵查中亦陳稱：伊確
    實有透過林克坤向娛康公司購買ＤＶＤ四百五十臺，貨款七
    十五萬元付現金，剩餘八十七萬元由饒玉麟開香樂公司支票
    以支付，後來八十七萬元也有還清，並再續訂，到最後於九
    十一年一月九日左右，林克坤自己來公司要銷售ＤＶＤ，饒
    玉麟才訂購ＤＶＤ二百五十臺，部分給現金、部分給敦楊公
    司票，此時才開始退票；另有向林克坤購買傳邦公司電話二
    千支，貨款二十一萬元付現金，剩餘五十萬四千元由饒玉麟
    開珍屋公司支票以支付，五十萬四千元支票退票並未清償，
    最後會發生退票之結果，係因饒玉麟原本經營高利貸生意周
    轉不良及資金調度發生問題所致等語（見本案追加一之一二
    卷第一二頁至第一六頁），另觀諸證人林克坤提出香樂公司
    所開立票面金額為八十七萬元之支票、退票理由單及娛康公
    司內部單據（見本院偵卷一之一第三三三頁、第三三四頁）
    ，上開支票係於九十年十二月二十五日因存款不足及拒絕往
    來而退票，則若香樂公司未於九十一年一月九日前將上開八
    十七萬元積欠貨款予以清償，證人林克坤及娛康公司豈有可
    能於九十一年一月九日再次接受訂貨而交付ＤＶＤ二百五十
    臺？是被告張義海所述上開八十七萬元貨款於事後業已清償
    等語，尚非無據，另價值合計七十一萬四千元之傳邦公司來
    電顯示電話二千支及於九十一年一月九日購買價值合計八十
    五萬元之ＤＶＤ二百五十臺部分，均已於購買之時分別給付
    二十一萬元、三十五萬元現金用以支付貨款，佔貨款總額之
    比例非小，而被告張義海亦陳稱：最後會發生退票之結果，
    係因饒玉麟原本經營高利貸生意周轉不良及資金調度發生問
    題所致等語，本案實難僅以用以支付部分貨款支票發生退票
    之債務不履行結果即逕認被告饒玉麟於向證人林克坤或娛康
    公司購買上開ＤＶＤ及傳邦公司來電顯示電話之始即有詐欺
    取財之犯意。
  (二)江澧公司遭詐騙部分：
    證人陳建宇於本院審理中到庭結證稱：伊於九十年、九十一
    年間在江澧公司擔任業務經理之職務，於九十年十二月中旬
    ，專案經理宋振治介紹張義海以珍屋公司名義來購買電腦及
    ＤＶＤ，由珍屋公司派人將貨物取走，並由張義海開立珍屋
    公司支票以支付貨款，筆記型電腦部分，現金支付三十五萬
    元，餘款以四十三萬元支票支付，ＤＶＤ部分，現金支付十
    八萬元，餘款以四十四萬元支票支付，後來上開支票退票後
    ，珍屋公司有一個叫黃泯皆之人與宋振治一同拿現金來將上
    開貨款支票換回，宋振治並提及係由張義海交代拿現金來換
    回貨款支票，上開貨款均已全部清償等語（見本院卷五第二
    三一頁至第二三三頁），顯見江澧公司之剩餘貨款（即筆記
    型電腦部分四十三萬元、ＤＶＤ部分四十四萬元）均已因珍
    屋公司員工黃泯皆及宋振治於支票退票後交付現金而全數清
    償。
  (三)證人蘇棻香遭詐騙部分：
    證人蘇棻香於本院審理中到庭結證稱：張義海、張百逵於九
    十年十二月十日透過伊友人陳鸚鵡向伊購買珠寶，張義海向
    伊表示為香樂公司總經理而有權開立香樂公司支票，伊並向
    張義海表示伊在當鋪裡還有二萬元之珠寶，如果張義海要，
    可以一起賣給張義海，伊即連同上開當鋪裡的珠寶及價值二
    十七萬五千元之珠寶賣給張義海，因張義海花二萬元去當鋪
    贖回上開珠寶，所以此次交易總額為二十七萬五千元，陳鸚
    鵡說絕對不會退票，且票期僅有三天，伊即將珠寶交付與張
    義海，張義海即開立二張香樂公司支票用以付款，在交易現
    場，張百逵有無特別說什麼，伊已無印象。後來支票均未獲
    兌現，伊曾在咖啡廳碰到張義海，張義海就開了二張本票共
    計二十七萬五千元與伊，但還是未獲付款。伊與饒玉麟不曾
    接洽或聯絡等語（見本院卷五第二三四頁至第二三六頁），
    並觀諸證人蘇棻香提出之支票二張、名片資料、證件資料、
    估價單（分見本案偵卷一之一第一○八頁至第一一七頁），
    支票背面係由被告張義海背書、名片資料及證件資料均為被
    告張義海之相關資料、估價單之抬頭部分亦僅書寫「張義海
    」，顯見本件與證人蘇棻香交易之對象應為被告張義海，被
    告張百逵上開所稱僅係陪同父親即被告張義海前往與證人蘇
    棻香洽談而其未參與等語，被告饒玉麟所稱此部分與其無關
    等語，均屬可採，此部分實難以被告張義海所交付之香樂公
    司支票退票及被告張百逵曾陪同被告張義海前往與證人蘇棻
    香洽談即逕認被告張百逵有何參與詐欺取財之犯意聯絡及行
    為分擔，亦難認被告饒玉麟就此部分有參與詐欺取財之犯意
    聯絡及行為分擔。
  (四)另由證人林克坤、陳建宇、蘇棻香之上開證述內容以觀，均
    未曾提及被告有何參與採購ＤＶＤ、來電顯示電話及珠寶之
    行為，復參以被告王昭東、張義海、饒玉麟、卓威綸、林俊
    宇、劉素瑛、陳妍如、林金田、朱佑杰、李世彥於偵查中之
    陳述、本院審理中結證證言及證人高于凱之證言（分見本案
    偵卷一之一第一○頁、第三一頁、第三九頁、第四三頁、第
    四四頁、第三○七頁、追加偵卷一之一二第一三頁至第一五
    頁、本案偵卷一之五第一一五頁、第一二七頁、第一二八頁
    、第一九二頁、第一九五頁、第二二四頁、第二三九頁、本
    院卷一第一○○頁至第一○九頁、本院卷二第七六頁、本院
    卷五第二三六頁至第二四八頁、本院卷七第一七頁至第三○
    頁），並觀以檢察官所提出其他證據資料，均無法證明被告
    有何參與向證人林克坤、江澧公司、蘇棻香詐取財物之行為
    分擔及犯意聯絡，被告上開辯解，應屬可採，此部分尚難認
    定被告有何詐欺取財之犯行。
據上論斷，應依刑事訴訟法第三百零一條第一項，判決如主文。
本案經檢察官鄧巧羚到庭執行職務
中    華    民    國    97    年    5     月    23    日
                        臺灣臺北地方法院刑事第八庭
                            審判長法  官   陳德民
                                  法  官   孫曉青
                                  法  官   唐于智
上正本證明與原本無異。
如不服本判決，應於判決送達後10日內，向本院提出上訴狀。
                                  書記官   陳家欣
中    華    民    國    97    年    5     月    23    日


司法院資訊處製作；財團法人民間司法改革基金會備份。
